臺中高等行政法院判決　　　　　　　　　　　　　　九十一年度簡字第一四二號
　原　　　告　甲○○
　被　　　告　財政部台灣省中區國稅局
　代　表　人　乙○○
　訴訟代理人　丙○○
右當事人間因綜合所得稅事件，原告不服財政部中華民國九十一年七月四日台財訴字
第０九一０００六九七五號訴願決定，提起行政訴訟。本院判決如左︰
　　主  文
原告之訴駁回。
訴訟費用由原告負擔。
    事實及理由
一、事實概要：原告民國（下同）八十八年度綜合所得稅結算申報，列報列舉扣除額
    災害損失為新台幣（下同）十四萬二千元，經被告所屬大智稽徵所以系爭災害損
    失未經稽徵機關核發災害損失證明等由，予以剔除，核定原告綜合所得總額為二
    百二十六萬六千四百五十四元，綜合所得淨額為一百四十九萬一千八百六十六元
    ，補徵稅額一萬二千二百八十二元。原告不服，申經復查未獲變更，提起訴願，
    亦遭決定駁回，遂提起行政訴訟。
二、原告起訴主張按所得稅法第十七條第一項第二款第二目第四小目規定「納稅義務
    人及其配偶與扶養親屬遭受不可抗力之災害損害，得列舉為扣除額。」，復按九
    二一震災重建暫行條例第四十四條前段亦明定「因震災致財產遭受損失者，其本
    人及配偶與受扶養親屬得憑稽徵機關核發之災害損失證明，申報當年度綜合所得
    稅災害損失列舉扣除額。」。原告確於九二一地震時受有災害損失，並於申報時
    檢具系爭災害損失之里長證明書、照片及損失清單等資料供查核，依前揭法條規
    定，自得列舉為扣除額。惟被告及財政部均以原告並無依財政部台財稅第八四一
    六二一二三九號函、台財稅第八八一九四八０三六號函及稽徵機關辦理九二一集
    集大震災害損失之會勘及認定作業要點規定之損害三個月報備期申報，而剔除原
    告之災害損失，並駁回原告之復查與訴願。然事實上，災害損失係一事實，並非
    被告及財政部限期申報而申報，即可抹滅，況就母法所得稅法及九二一震災重建
    暫行條例規定，僅就災害損失得列舉扣除為規定，並未規定申報災害期限，該期
    限限制應僅係宣示性質，尚不得據此剝奪原告依母法所得享受之列舉扣除權利。
    前揭稽徵機關辦理九二一集集大震災害之會勘及認定作業要點，係位階較法律條
    例更低之行政命令，竟然反而限制原告依法應享有之權利，則此亦違反中央法規
    標準法第一項第二款規定「關於人民之權利義務者，應以法律定之。」而不得適
    用之。且稽徵機關辦理九二一集集大地震災害之會勘及認定等，亦未規定違反期
    限之效力，被告據此剔除原告之損失列舉，自非適法，爰求為判決撤銷訴願決定
    及原處分。被告則以原告八十八年度綜合所得稅結算申報時，以列舉扣除額方式
    ，列報扣除額三十八萬二千五百八十八元，其中災害損失為十四萬二千元，經初
    查以原告所列報之九二一災害損失十四萬二千元未於九二一地震發生後三個月內
    報請稽徵機關核發損失證明，乃未准予認列，核定其扣除額為二十四萬零五百八
    十八元。原告不服，復查時主張其業於八十八年度綜合所得稅結算申報時檢具系
    爭災害損失之里長證明書、照片及損失清單等資料供核，其列報系爭災害損失之
    程序或有瑕疵，惟確有損失事實，應准列報云云。經被告復查決定以依法令規定
    ，災害損失原則上應於災害發生後十五日內向稽徵機關報備，而九二一災害損失
    特予延緩報備期間為三個月，並明訂於辦理當年度綜合所得稅結算申報時，檢具
    稽徵機關核發之災害損失證明，以憑列報災害損失之扣除額。是原告既未依限於
    九二一災害損失發生後三個月內向稽徵機關申請報備，核發災害損失證明，而於
    八十八年度綜合所得稅結算申報時始檢具里長證明建物龜裂之證明書、照片及損
    失清單等資料，列報災害損失十四萬二千元，自未符前揭規定，原查否准其列報
    系爭災害損失，洵無違誤為辯，求為判決駁回原告之訴。
三、按「按前三條規定計得之個人綜合所得總額，減除左列免稅額及扣除額後之餘額
    ，為個人之綜合所得淨額：二、扣除額：納稅義務人就左列標準扣除額或列舉扣
    除額擇一減除外，並減除特別扣除額：：：（二）列舉扣除額：４災害損失：納
    稅義務人及其配偶與扶養親屬遭受不可抗力之災害損失。但受有保險賠償或救濟
    金部分，不得扣除。」、「因震災致財產遭受損失者，其本人及配偶與受扶養親
    屬得憑稽徵機關核發之災害損失證明，申報當年度綜合所得稅災害損失列舉扣除
    額：：：。」為所得稅法第十七條第一項第二款第二目第四小目及九二一震災重
    建暫行條例第四十四條前段所明定。經查，本件原告申報八十八年度綜合所得稅
    ，列報列舉扣除額九二一地震之災害損失，並未依上揭九二一震災重建暫行條例
    規定取得稽徵機關核發之災害損失證明，至其所提里長証明書、損失清單及相片
    ，既未經被告會勘及認定，自難與被告核發之災害損失証明同視，故被告依法予
    以剔除，並無不合。另上開稽徵機關辦理九二一集集大震災害損失之會勘及認定
    作業要點規定之三個月報備期間，係屬行政機關為執行核發災害損失證明所訂定
    之行政命令，而該行政命令是否逾越母法或中央法規標準法之規定，因原告迄未
    對被告申請核發災害損失證明，自不生是否逾期問題，爰不對此加以斟酌，併予
    敘明。
四、綜上所述，原處分核無違誤，訴願決定予以維持亦無不合，原告聲明求為撤銷，
    為無理由，應予駁回。
據上論結，本件原告之訴為無理由，爰依行政訴訟法第二百三十六條、第一百九十五
條第一項後段、第九十八條第三項前段，判決如主文。
中　　華　　民　　國　　九十一　　　年　　　十　　　　月　　三十一　　　日
                 臺 中 高 等 行 政 法 院   第 二 庭
                                         法      官　王　德　麟
右正本證明與原本無異。
如不服本判決，應於判決送達後二十日內，以本訴訟事件所涉及之法律見解具有原則
性者，始得向本院提出上訴狀並表明上訴理由，經最高行政法院許可，否則不得上訴
；如於本判決宣示後送達前提起上訴者，應於判決送達後二十日內補提上訴理由書（
均應依對造人數提出繕本）。提起上訴應預繳送達用雙掛號郵票拾份（每份三十四元
）。
中　　華　　民　　國　　九十一　　　年　　　十　　　　月　　三十一　　　日
　　　　　　　　　　　　　　　　　　　　 法院書記官　邱  吉  雄
